行　政　法　院　判　決　　　　　　　　　　　　　　八十七年度判字第一九八號
　　原　　　告　甲○○
　　被　　　告　臺北縣政府
右當事人間因水土保持法事件，原告不服行政院農業委員會中華民國八十六年九月九
日八六農訴字第八六一三○九五七號再訴願決定，提起行政訴訟。本院判決如左︰
　　主  文
原告之訴駁回。
　　事  實
緣原告未先擬具水土保持計畫送請主管機關核定，即擅於其所有坐落台北縣坪林鄉○
○○段鷺鶿岫小段三四－一五地號山坡地開挖整地。經被告於民國八十五年十二月五
日派員會同相關單位人員至現場勘查屬實，據以裁處新台幣六萬元罰鍰。原告不服，
提起訴願、再訴願，遞遭決定駁回，乃提起本訴。茲摘兩造訴辯意旨於次：
原告起訴意旨略謂︰一、台北縣坪林鄉○○○段鷺鷥小段三四－一五地號，係為原告
之祖厝旁賴以生存之旱田，歷代一直種植蔬果、竹筍來維生，從未全休耕與間斷，原
為梯田，本就以石塊建築擋土牆，請實地勘查即可證明。現經濟不景氣，謀生不易及
老年多病的家母須清淨住所療養，因此遷回故鄉寄住於親戚家居住，這次不過把部分
地上之雜草清除，並把原有擋土牆怕年代久遠不夠牢固加強修補，對水土保持有益而
無害，根本未傷水土保持，何需先擬具計劃送請核定，原處分機關，不顧當地居民生
存權，誇大其詞，認定「未經核定開發使用」。農業委員會不以事實認定，官官相護
，仍以原處分機關之草率虛偽呈報為依據而判定，難以信服。懇請貴院替民伸冤。二
、政府開發水源確犧牲水源區的地主來謀利，全然不顧賴以維生的土地所有人的死活
。定出許多無理苛刻的法令限制，而不用徵收或補償，陳情也不答覆，動不動就祭以
法律施予處罰，所有舉動即違規定，無窮盡地迫使山區百姓作無條件的犧牲，哪是民
生德政，簡直比共產更共產，無奈我一大片土地毫無收益，僅小部份種植蔬果，用以
維生，惟恐水土流失而處以新台幣陸萬元罰鍰實為苛政，以情以理都不通，況且當管
理員告知即停止所有種植並預備以種樹造林，還是處以罰款。管理機關罔視人民權益
，不顧百姓疾苦。若我政府賢明，高層理應查實還民公道。懇請姑念我處境困苦賜予
免罰，更期望該地區民地被強行無理的限制未得任何補償做合理的答覆。
被告答辯意旨略謂︰依據「水土保持法」第八條第一項：「下列地區之治理或經營、
使用行為，應經調查規劃，依水土保持技術規範實施水土保持之處理與維護．．．五
於山坡地或森林區內開發建築用地，或設置公園、墳墓遊憩用地、運動場地或運事訓
練場、堆積土石、處理廢棄物或其他開挖整地。．．．」第十三條第一項：「第八條
第一項第五款之開發、經營或使用行為，其水土保持義務人應先擬具水土保持計畫，
送請主管機關核定，如屬依法進行環境影響評估審查結果一併送核，其水土保持計畫
未經主管機關核可前，各目的事業主管機關不得逕行核發開發或利用之許可。」第三
十三條第一項：「有下列情形之一者，處新台幣六萬元以上三十萬元以下罰鍰．．．
二違反第十二條至第十四條規定之一，未先擬具水土保持計畫或未依核定計畫實施水
土保持之處理與維護者，或違反第二十三條規定，未在規定期限內改正或實施仍不合
水土技術規範者。．．．」查原告未經申請許可，即擅自於本縣坪林鄉○○○段鷺鶿
小段三四－一五地號山坡地開挖整地，闢建道路，經本府於八十五年十二月五日派員
會同相關單位至現場勘查屬實，原告雖稱其僅將部分地上之雜草清除並修補擋土牆，
對水土保持有益而無害，然依現場照片顯示，原告係僱請挖土機大面積開挖整地，即
已破壞水土保持，且該地並非單純之農業使用，自應依據水土保持法擬具水土保持計
畫送請主管機關核定。原告於首揭地段、地號闢建道路、開挖整地，違反水土保持法
之規定乃為事實，本府自應遵循辦理，並無權任意處罰，又該地為台北水源特定區範
圍內，原告之行為，仍應受相關法令之約束，原告豈可以一己之私利否定相關之法令
。原告之違反水土保持法甚為明確，本府依法裁處行政罰鍰應屬無誤。綜上所述，本
件訴訟為無理由，請駁回其訴訟。
　　理  由
按「下列地區之治理或經營、使用行為，應經調查規劃，依水土保持技術規範實施水
土保持之處理與維護．．．五於山坡地或森林區內開發建築用地或設置公園、墳墓．
．．或其他開挖整地。」「第八條第一項第五款之開發、經營或使用行為，其水土保
持義務人應先擬具水土保持計畫，送請主管機關核定．．．。」「有下列情形之一者
，處新台幣六萬元以上三十萬元以下罰鍰．．．二違反第十二條至第十四條規定之一
，未先擬具水土保持計畫或未依核定計畫實施水土保持之處理與維護者，．．．」分
別為水土保持法第八條第一項第五款、第十三條第一項及第三十三條第一項第二款所
規定。本件原告所有坐落於台北縣坪林鄉○○○段鷺鶿岫小段三四－一五地號土地（
下稱系爭土地）為經依法核定公告之山坡地，原告未經先擬具水土保持計畫申請核可
，即擅自開挖整地，面積達○．二公頃。案經台北水源特定區管理委員會查報，由被
告會同有關單位人員於民國八十五年十二月五日實地勘查屬實，認定其未做好坡面保
護措施，有造成沖蝕、塌方之虞。製有會勘紀錄，並拍攝照片附原處分卷為證。被告
乃據以裁處原告罰鍰新台幣六萬元，揆諸首揭規定，並無違誤。訴願、再訴願決定遞
予維持，均無不合。原告起訴主張，系爭土地為其祖產，原屬梯田，以石塊建築擋土
牆，歷代耕種。近因故遷居，雜草叢生，乃予清除，並將原有擋土牆加固，有益水土
保持，何需擬具水土保持計畫送核。原處分及原再訴願決定未依事實認定，難令人信
服。系爭土地因政府開發水源而犧牲，政府不予徵收、補償，又制定諸多法令限制，
不顧地主賴以維生，僅種植蔬果即加處罰，不適情理各云云。惟查系爭土地因屬山坡
地之性質，依前引法條規定，在開挖整地前應先擬具水土保持計畫送請主管機關核定
，違者即應處罰。參諸被告勘查實地所攝照片顯示，系爭土地有經推土機推平處，與
周邊未推平處高低相差懸殊，另有裸露大石塊推置一旁，現場仍置推土機，推平處悉
屬新痕，足見原告方開挖整地，又未事先申准，則被告認定其有前揭違法事實，洵無
違誤。原告所稱其僅除草加固原有擋土牆以種植果蔬云云，與照片所示不符，尚非可
採。至於系爭土地因法令限制不能任意開發使用，供為水源保護區，未經徵收、補償
等情，與本案事實無關，無從斟酌。被告就原告違法之事實依法應予處罰，其裁處原
告罰鍰係法定最輕罰額，核無不合，訴願、再訴願決定予以維持，悉無不合。起訴意
旨非有理由。本案事證既明，無履勘現場必要。附予指明。
據上論結，本件原告之訴為無理由，爰依行政訴訟法第二十六條後段，判決如主文。
中    華    民    國     八十七      年      二      月      十三       日
                    行 政 法 院 第 三 庭
                                審 判 長 評  事      陳  石  獅
                                         評  事      趙  永  康
                                         評  事      高  啟  燦
                                         評  事      蔡  進  田
                                         評  事      鄭  淑  貞
右  正  本  證  明  與  原  本  無  異
                                         法院書記官  郭  育  玎
中    華    民    國     八十七      年      二      月      十六       日
